【裁判字號】    98,消債抗,334
【裁判日期】    981231
【裁判案由】    聲請免責
【裁判全文】
 臺灣板橋地方法院民事裁定         98年度消債抗字第334號
抗  告  人  萬泰商業銀行股份有限公司
法定代理人  己○○
代  理  人  甲○○
抗  告  人  國泰世華商業銀行股份有限公司
法定代理人  丙○○
抗  告  人  丁○（台灣）商業銀行股份有限公司
法定代理人  乙○○
相  對  人  戊○○原名鄭志修.
上列抗告人因相對人聲請免責事件，對於中華民國98年9月30 日
本院98年度消債聲字第9號裁定提起抗告，本院裁定如下：
    主  文
抗告駁回。
抗告程序費用新臺幣壹仟元由抗告人負擔。
    理  由
一、按法院為終止或終結清算程序之裁定確定後，除別有規定外
    ，應以裁定免除債務人之債務。又法院裁定開始清算程序後
    ，債務人有薪資、執行業務所得或其他固定收入，而普通債
    權人之分配總額低於債務人聲請清算前2 年間，可處分所得
    扣除自己及依法應受其扶養者所必要生活費用之數額者，法
    院應為不免責之裁定，但債務人證明經普通債權人全體同意
    者，不在此限。而債務人有下列各款情形之一者，法院應為
    不免責之裁定，但債務人證明經普通債權人全體同意者，不
    在此限：（一）於7 年內曾依破產法或本條例規定受免責；
    （二）隱匿、毀損應屬清算財團之財產，或為其他不利於債
    權人之處分；（三）捏造債務或承認不真實之債務；（四）
    因浪費、賭博或其他投機行為，致財產顯然減少或負擔過重
    之債務，而生開始清算之原因；（五）於清算聲請前1 年內
    ，已有清算之原因，而隱瞞其事實，使他人與之為交易致生
    損害；（六）明知已有清算原因之事實，非基於本人之義務
    ，而以特別利於債權人中之一人或數人為目的，提供擔保或
    消滅債務；（七）隱匿、毀棄、偽造或變造帳簿或其他會計
    文件之全部或一部，致其財產之狀況不真確；（八）故意於
    財產及收入狀況說明書為不實之記載，或有其他故意違反本
    條例所定義務之行為。消費者債務清理條例第132條、第133
    條及第134 條分別定有明文。準此，依消費者債務清理條例
    所規定之清算制度，實質上即為破產法上破產之特別程序，
    其目的在於使債權人獲得公平之受償，避免債務人遭受多數
    債權人個別對其強制執行，而無法重建經濟，以使債務人得
    有更生之機會，防止社會經濟發生混亂，故清算制度並非在
    使債務人恣意消費所造成之債務，轉嫁予債權人負擔，是債
    務人如無不免責之事由存在，法院應為免責之裁定。
二、本件抗告意旨略以：
  (一)抗告人萬泰商業銀行股份有限公司（以下簡稱：萬泰銀行）
    部分：債務人於93年2 月遭解聘前，其現金卡欠款餘額即達
    新台幣（下同）27萬8千餘元，以當時債務人仍擔任教職有
    固定收入，何以未能清償債務？債務人為高學歷、收入之知
    識份子，本應對理財有一定之基本知識，卻未見其有完善之
    還款計畫，憑藉當時有高收入即不斷擴張其信用與負債，依
    其還款記錄，顯有先使用再說，爾後有能力時就付款，無能
    力時就再說之投機心態；況債務人於93年2月遭解聘後，仍
    恣意於93年4月、6月、7月及94年3月陸續提領現金使用。再
    檢視債務人信用卡使用情形，債務人於93年2月遭解聘後即
    預借現金20000元，並於93年1月至94年3月於富農有限公司
    刷卡消費達14次，雖累計刷卡金額僅4189元，惟應非屬生活
    必要之消費；又債務人曾於93年9月繳款73311元，其原應可
    避免債務擴大，卻仍恣意於93年9月至10月預借現金達60000
    元，亦絲毫未見其有開源節流、量入為出之作為，其行為顯
    已違消債條例第134條第4款所禁止事項。是以，債務人於93
    年2月後，在經濟與身體健康狀況均不佳之情形下，卻仍恣
    意提領、預借現金使用，顯見債務人並無還款誠意，僅藉由
    消債條例之實施圖免責之利益，其心態可稱浪費、投機取巧
    行為，堪認定債務人確有因浪費或其他投機行為，致負擔過
    重之債務。再者，倘債務人係5年前即有明顯之奢侈浪費消
    費行為，而延滯繳款至今並藉由聲請清算程序圖享免責之利
    益，鈞院僅以不符消債條例第134條第5款之情事，認可享免
    責之裁定，實難令債權人信服，爰求為廢棄原裁定等語。
  (二)抗告人國泰世華商業銀行股份有限公司（以下簡稱：國泰世
    華銀行）部分：觀諸相對人信用卡消費明細資料所示，債務
    人刷卡支出多屬奢侈性消費支出（如餐廳、K TV）及多筆密
    集預借現金等。因此，債務人迄今負擔過重債務，顯係浪費
    行為所致。又相對人於91至93年間，尚未遭東南科技大學解
    聘前，即有向債權人密集預借高額現金之記錄（91年4月600
    00元、91年6月16000元、91年8月38000元），顯見債務人當
    時即明知無充分收入以支付卡款，竟又在「法樂琪」刷卡消
    費1793元，「威秀視聽」刷卡消費3310元，「歐優肯易公司
    」刷卡消費1980元，「鑫星電腦」刷卡消費1300元，「湘廚
    餐廳」刷卡消費1166元；此外，相對人於93年5月至10月亦
    刷卡支付中華電信費用72886元，即每月平均支出電話費高
    達12148元。從而，相對人明知對該消費或借款並無支付能
    力，本應量入為出，節約消費，不應為前揭消費支出或預借
    現金使用，卻有先使用，以後有能力就付款，無能力則走著
    瞧之投機心態，致累積欠款而無法支付之地步，足證相對人
    並無還款誠意，此種投機取巧、心存僥倖，堪認其卻有因浪
    費或其他投機行為。故依消費者債務清理條例第134條第4款
    規定，法院理應為不免責之裁定，詎原裁定竟仍裁定相對人
    予以免責，顯非適法，爰求為廢棄原裁定等語。
  (三)抗告人丁○（台灣）商業銀行股份有限公司（以下簡稱：丁
    ○銀行）部分：相對人目前靠其配偶及親友扶養接濟，雖非
    屬薪資收入，惟若收入來源固定，尚非謂不能認係屬其他固
    定收入。另相對人為高學歷、高收入之成年人，本應就其所
    負債務負全部償還之責，雖因病無法覓得教職，惟仍應積極
    尋求打工或家庭代工等工作，以清償欠款。再者，依消債條
    例第133條第1項第3款規定，債務人有因浪費、賭博或其他
    投機行為致財產顯然減少或負擔過重之債務，而生開始清算
    之原因者，法院應為不免責之裁定。則依原裁定所載，債務
    人於93年2月起即非東南工專之教師，還款能力堪慮。惟查
    債務人之消費帳單，其於93年5月至10月間竟刷卡支付中華
    電信費用72886元，並於93年4月向華南銀行聲請現金卡，其
    『投機』和『奢侈浪費』之行為與心態，招然若揭，相對人
    顯有欲藉本條例之法律程序以逃避還款義務之高道德風險，
    原裁定免除債務人之還款責任，影響債權人至鉅。據此，相
    對人已符合本條例第133條第1項第3款裁定不免責之事由，
    惟原裁定法院不查，遽以裁定免除相對人之債務，損及債權
    人權益，實與本條例之立法目的相悖，顯無理由，爰求為廢
    棄原裁定等語。
三、經查，本件綜觀原審卷附第83頁相對人之消費明細，相對人
    在91、92年間、至餐廳、K TV、電腦公司消費，惟其每次消
    費金額均在三千元以下，且次數一至二次，實難認該等行為
    奢侈、浪費。另相對人於93年5月至10月刷卡支付中華電信
    費用72886元，此段期間之月平均電話費為12148元，其花費
    雖高，然之後並未有此現象，尚難認與本件清算開始有關。
    相對人於92年間因精神疾病被東南技術學院解聘，喪失收入
    ，又有病在身不易覓得新職，而以現金卡預借現金以支應生
    活費用、醫藥費及清償其妻之債務，從預借現金之金額在數
    萬元之間，亦難認相對人有投機、奢侈、浪費之行為。從而
    ，原審認相對人並無投機、奢侈、浪費之行為，亦查無其他
    消費者債務清理條例第133條前段或第134條各款所定之情事
    ，而裁定相對人應予免責，並無違誤。抗告意旨仍執陳詞指
    摘原裁定不當，求予廢棄，為無理由。
四、據上論結，本件抗告為無理由，依消費者債務清理條例第15
    條，民事訴訟法第495 條之1第1項、第449條第1項、第95條
    、第78條，裁定如主文。
中    華    民    國    98    年    12    月    31    日
              民事第三庭    審判長法  官  朱耀平
                                  法  官  張紫能
                                  法  官  陳映如
不得抗告
中    華    民    國    98    年    12    月    31    日
                                  書記官  李錦輝

司法院資訊處製作；財團法人民間司法改革基金會備份。
